臺灣高等法院民事判決
110年度上更一字第14號
上  訴  人  美商動能超高頻科技股份有限公司台灣分公司
           （原名美商電能動力科技股份有限公司台灣分公司)
法定代理人  楊良智  
訴訟代理人  莊明翰律師
被  上訴人  台灣麵桶股份有限公司
法定代理人  李中凌  
訴訟代理人  林彥廷律師
上列當事人間請求遷讓房屋等事件，上訴人對於中華民國107年3
月27日臺灣臺北地方法院107年度訴字第49號第一審判決提起上
訴，經最高法院發回更審，本院於111年1月19日言詞辯論終結，
判決如下：
    主  文
原判決廢棄。
被上訴人在第一審之訴駁回。
第一、二審及發回前第三審訴訟費用由被上訴人負擔。 
    事實及理由
一、被上訴人於原審依租賃物返還請求權之法律關係，及於前審
    追加依民法第767條第1項之規定，訴請判命上訴人將附表所
    示房屋（下稱系爭房屋）遷讓返還予被上訴人，嗣系爭房屋
    經強制執行拍定而於民國109年12月11日移轉予拍定人所有
    ，被上訴人因而於本院撤回上開部分起訴，並經上訴人同意
    （見本院卷一第149至150、165頁），核符民事訴訟法第262
    條之規定，已生撤回起訴之效力，合先敘明。
二、被上訴人主張：伊於104年9月間經訴外人顧懷德居間而購買
    系爭房屋及所坐落之同段同小段891地號土地（權利範圍345
    6/100000）（下合稱系爭房地），並將系爭房屋出租予上訴
    人。因顧懷德未向伊收取居間報酬，故兩造約定系爭房屋自
    104年10月1日起至106年3月1日止之租金均由顧懷德收取，
    以為居間報酬。然租期屆滿後，上訴人卻以顧懷德同意其續
    租為由，拒不搬離。爰依不當得利之法律關係，請求上訴人
    給付伊相當於租金之不當得利計新臺幣（下同）362萬4000
    元（即自106年3月2日起至109年12月10日止按月以8萬元計
    算之總金額）（原審為上訴人敗訴之判決，上訴人不服，提
    起上訴。未繫屬本院部分，不予贅述）。並於本院答辯聲明
    ：上訴駁回。
三、上訴人則以：系爭房屋實係顧懷德借名登記在被上訴人名下
    ，被上訴人非真正所有人，伊係向真正所有人顧懷德承租系
    爭房屋，並依約支付租金予顧懷德，伊就系爭房屋非無權占
    有。被上訴人無從依民法第179條規定請求伊給付相當於租
    金之不當得利等語，資為抗辯。並於本院上訴聲明：如主文
    所示。
四、查，㈠系爭房地於99年12月6日由顧懷德透過訴外人蕭茂森借
    用余淑貞名義登記為所有人，並由余淑貞以系爭房地為元大
    商業銀行設定抵押權貸款3000萬元，該貸款金額除部分留供
    元大銀行扣抵貸款本息外，餘由顧懷德取得。㈡系爭房屋自1
    02年3月1日起，由顧懷德以每月租金12萬1000元出租予上訴
    人，並約定租期至106年3月1日止（下稱原租約）。㈢顧懷德
    於104年間以余淑貞名義與被上訴人就系爭房地簽署買賣契
    約書，系爭房地於104年9月7日移轉登記為被上訴人所有。
    被上訴人嗣以系爭房地為臺灣中小企業銀行永春分行（下稱
    臺灣企銀）設定抵押權，合計貸款4280萬元，除代償余淑貞
    就元大銀行之貸款餘額2505萬4900元，及匯款664萬元、10
    萬5100元予蕭茂森之配偶王月雲外，餘均存入被上訴人臺灣
    企銀帳戶；系爭房地所有權狀由被上訴人持有，房屋稅、地
    價稅、管理費及貸款本息均由被上訴人繳納。㈣系爭房地移
    轉予被上訴人後，系爭房屋仍由上訴人依原租約繼續占有使
    用並交付租金予顧懷德，至原租約屆滿。㈤系爭房地經被上
    訴人之債權人聲請強制執行，原法院以108年度司執字第768
    84號強制執行事件（下稱系爭執行事件）受理，系爭房屋則
    由上訴人繼續占有使用至110年4月20日因系爭執行事件拍定
    而解除其占有為止（於109年12月11日所有權移轉予拍定人
    ）等情，有系爭房屋異動索引、臺北市中山地政事務所108
    年7月23日北市中地籍字第1087014089號函及所附不動產登
    記申請書相關資料、原租約、臺灣企銀108年8月6日108永春
    字第1030800184號函及所附不動產買賣契約書等資料在卷可
    參（見本院卷一第229至233頁、前審卷一第387至416、49至
    57頁、本院卷二第55至60頁、前審卷二第5至25頁），且經
    本院調閱系爭執行事件卷查明，復為兩造所不爭執（見本院
    卷二第6至8頁），堪信為真。　　
五、本件應審究者為㈠系爭房屋是否係顧懷德借用被上訴人名義
    登記？㈡如否，則被上訴人請求上訴人給付106年3月2日起至
    109年12月10日止占有使用系爭房屋之相當於租金之不當得
    利，有無理由？茲分述如下：
㈠、系爭房屋是否係顧懷德借用被上訴人名義登記？　　
　　⒈按稱借名登記者，謂當事人約定一方將自己之財產以他方
      名義登記，而仍由自己管理、使用、處分，他方允就該財
      產為出名登記之契約，其成立側重於借名者與出名者間之
      信任關係，在性質上應與委任契約同視，倘其內容不違反
      強制、禁止規定或公序良俗者，應賦予無名契約之法律上
      效力，並類推適用民法委任之相關規定（最高法院98年度
      台上字第990號裁判意旨參照）。準此，借名者自有權將
      該標的物出租予第三人，而承租人本於該租賃關係占有使
      用該標的物，亦屬有權占有，出名者無從對其主張無權占
      有甚明。次按借名登記契約為諾成契約，當事人互相表示
      意思一致，即能成立，不以做成書面為必要。借名登記契
      約之成立，側重於借名者與出名者間之信任關係，當事人
      間若未訂立書面契約以保留證據，借名人得就客觀事實舉
      證，如由何人出資、何人管理使用收益等情形，以證明其
      與登記名義人間，確有借名登記之合意存在（最高法院10
      9度台上字第3240號、106度台上字第1695號、107年度台
      上字第521號判決意旨參照）。
　　⒉上訴人抗辯其係向真正所有人顧懷德承租系爭房屋，並依
      約支付租金予顧懷德部分：
　　　⑴、查系爭房地原係由顧懷德透過蕭茂森，借用余淑貞名
          義登記為所有人，並由余淑貞以系爭房地為元大商業
          銀行設定抵押權而貸款3000萬元，該貸款金額除部分
          留供元大銀行扣抵貸款本息外，餘均由顧懷德取得等
          情，業經證人顧懷德、余淑貞、蕭茂森於本院證述大
          致相符（見前審卷一第215至216頁、本院卷一第78至
          80、150至153頁）；又顧懷德自102年3月1日起將系
          爭房屋以月租金12萬1000元出租予上訴人，上訴人亦
          依約繳納租金，系爭房地雖於104年9月7日移轉為被
          上訴人所有，然原租約至106年3月1日期滿前之租金
          均由顧懷德收取等情，除有原租約在卷可憑外（見前
          審卷一第49至57頁、本院卷二第55至60頁），且據證
          人顧懷德於本院證述與上訴人陳述一致（見前審卷一
          第215至216頁、本院卷一第84頁）。上情復為被上訴
          人所不爭執（見本院卷一第30至31、34頁、卷二第6
          至8頁）。堪認系爭房屋原係顧懷德借用余淑貞名義
          登記，而由顧懷德管理及收益，於104年9月7日系爭
          房地移轉登記至被上訴人名下後，亦同。
　　　⑵、又上訴人抗辯於原租約屆滿後，其與顧懷德另就系爭
          房屋簽訂租賃契約書（下稱後租約），而續租至110
          年2月28日等情，亦提出上開後租約為證（見前審卷
          一第31、59至67頁）。且證人顧懷德於本院證述：伊
          把系爭房屋租給上訴人，106年3月後上訴人亦有給付
          伊租金等語（見前審卷一第216、220頁），其並提出
          後租約，而向原法院系爭執行事件聲明異議（見系爭
          執行事件卷二第343至345、357至363頁）。而被上訴
          人亦不否認系爭房屋於登記在其名下後，仍由上訴人
          繼續占有使用至經原法院系爭執行事件拍定（見本院
          卷一第34頁）。可知，於原租約106年3月1日屆滿後
          至系爭房地經原法院系爭執行事件拍賣，而於109年1
          2月11日移轉所有權予拍定人前（見本院卷一第233頁
          ），上訴人仍本於其與顧懷德間之後租約關係，而繼
          續占有使用系爭房屋，即顧懷德於原租約屆滿後仍繼
          續就系爭房屋管理及收益，且被上訴人迄系爭房地經
          系爭執行事件拍定並移轉所有權予拍定人時，未曾就
          系爭房屋有實際占有、管理及使用。
　　　⑶、被上訴人雖主張其購買系爭房地後，由其出租予上訴
          人，因顧懷德未收取居間報酬，故約定104年10月1日
          至106年3月1日租金由顧懷德收取作為其居間報酬云
          云，並提出兩造間之租賃契約書為證（見原審卷第11
          至16頁、前審卷一第131至141頁），惟此為上訴人所
          否認（見前審卷一第89、193至195頁）。而被上訴人
          雖舉其受僱人李明賢為證，然證人李明賢於本院證述
          ：老闆李中凌找伊一起去系爭房屋，由顧懷德拿出租
          約，當時有看到舊租約，新租約只是承租年份不同，
          改為逐年續租，租金也是照舊，李中凌直接簽名蓋章
          後就離開，沒有討論細節云云（見本院卷一第105至1
          06頁），已與上開被上訴人提出之租賃契約書所載租
          期「104年10月1日至106年3月1日」及「月租金8萬元
          」不符，且為證人顧懷德所否認（見前審卷一第217
          、218頁）。被上訴人就其主張由顧懷德收取租金作
          為居間報酬之約定乙節，亦未舉證以實其說。則被上
          訴人上開主張，即非可採。是顧懷德對上訴人收取上
          開期間之租金，係本於其管理系爭房屋之原租約關係
          ，並非被上訴人所稱之居間報酬。
　　⒊有關被上訴人主張其以5400萬元向余淑貞購買系爭房地之
      買賣關係部分：
　　　⑴、被上訴人主張其係以5400萬元向余淑貞購買系爭房地
          云云，固據其提出上開不動產買賣契約書及300萬元
          支票為證（見前審卷一第439頁），惟此亦為上訴人
          所否認，並抗辯被上訴人並未購買系爭房地，而係顧
          懷德借用被上訴人之名義登記等情（見前審卷二第35
          頁、本院卷一第41頁），核與證人顧懷德於本院證述
          係其於104年借名登記為被上訴人所有等語相符（見
          前審卷一第216頁）。而除上開300萬元支票外，被上
          訴人就其主張買賣價金之支付，則陳稱其係以系爭房
          地為臺灣企銀設定抵押權貸款，而代償余淑貞之元大
          銀行貸款餘額2505萬4900元，並匯款664萬元予蕭茂
          森之配偶王月雲，其餘貸款金額均由蕭茂森拿走，至
          其餘買賣價金則交付現金予蕭茂森云云（見本院卷一
          第33頁）。經查：
　　　    ①、被上訴人前係提出上開記載買賣價金5400萬元之
              不動產買賣契約書，而以系爭房地為臺灣企銀設
              定擔保最高限額5400萬元之第一順位抵押權，先
              後貸得3240萬元、540萬元及500萬元，合計4280
              萬元，除代償余淑貞貸款餘額2505萬4900元，並
              匯款664萬元予蕭茂森之配偶王月雲外，僅另有
              一筆10萬5100元亦係匯款予王月雲，此部分合計
              為3180萬元（2505萬4900元＋664萬元＋10萬5100
              元＝3180萬元），其餘貸款所得1100萬元（4280
              萬元－3180萬元＝1100萬元），則均由被上訴人取
              得等情，有卷附臺灣企銀108年8月6日108永春字
              第1030800184號函及所附不動產買賣契約書等資
              料、110年9月24日永春字第1108300781號函及所
              附交易傳票、被上訴人提出之臺灣企銀核貸通知
              書可證（見前審卷二第5至25頁、卷一第441頁、
              本院卷一第237至243頁）。
　　　    ②、而證人蕭茂森除證述其與顧懷德指定過戶之被上
              訴人講好，要先返還其前所代墊余淑貞之貸款本
              息、管理費及稅金，被上訴人貸款金額遂有匯款
              予其配偶王月雲（664萬元＋10萬5100元）等情外
              ，其餘則表示沒有印象等語（見本院卷一第153
              至155頁）。是以，不僅上開由臺灣企銀貸得之
              款項，扣除代償余淑貞貸款餘額及返還蕭茂森代
              墊款項後，其餘由被上訴人取得之1100萬元，並
              未用以支付其所主張之買賣價金，被上訴人亦未
              提出任何其交付其餘買賣價金1920萬元（5400萬
              元－300萬元－3180萬元＝1920萬元），或其曾自行
              備款以待給付買賣價金之證據。而被上訴人在抵
              押貸款數額本無可能足供其支付買賣價金之情況
              下，卻未備有可供給付其餘買賣價金1920萬元之
              自有資金，即顯與一般不動產買賣情況不符。則
              上訴人抗辯被上訴人並未購買系爭房地乙節，應
              屬實情。　
　　　    ③、被上訴人固提出其支付買賣價金300萬元之支票為
              證，並主張係其負擔貸款之繳納云云。然被上訴
              人上開貸款所得1100萬元，係因系爭房地設定抵
              押而取得之交換價值，即使扣回其支付之300萬
              元，仍有800萬元餘裕，此顯係證人顧懷德所證
              述貸款所得餘額交予被上訴人以供繳納貸款及管
              理費暨稅金之意（見前審卷一第216至219頁）。
              又除臺灣企銀於104年間就系爭房地核貸4280萬
              元，業如前述外，系爭房地於108年間經原法院
              系爭執行事件囑託鑑價時，其客觀市場交易價值
              亦達4750萬元，有神碟國際不動產估價師事務所
              之鑑定報告書可憑（見系爭執行事件卷一第159
              至223頁）。是被上訴人雖係上開貸款之債務人
              ，然其向臺灣企銀申貸時，客觀上可評估即使嗣
              因未能續繳貸款而經實行抵押權，債務風險將盡
              由系爭房地所承擔，被上訴人尚需以自有資金負
              擔貸款債務餘額責任之可能性不高。則被上訴人
              以其給付300萬元支票及其嗣後繳納貸款等情，
              資為其以自有資金買受系爭房地之論據，即難認
              可採。
　　　⑵、況參諸被上訴人上開所提不動產買賣契約書，其第3條
          第2項及第4條第1項分別訂有：「乙方（即余淑貞）
          保證本買賣之不動產產權清楚，絕無一屋或一地數賣
          、出租、遭他人占用……等其他糾葛情事，如有上述任
          何情事……由乙方負責於本約簽訂之前清理完畢，否則
          視為乙方違約，對於甲方（即被上訴人）因此受有之
          任何損害，乙方須負完全賠償責任。」及「乙方應於
          受領第二條尾款價金之同時，將房屋以現況點交予甲
          方。逾期點交則以方應按日給付甲方相當於買賣總價
          金之1‰之違約金。」之約定（見前審卷一第353、357
          至359頁）。此買賣契約若屬實情，則屬於實際賣方
          之顧懷德本應擔保系爭房地無出租及他人占用情事，
          並應將系爭房屋點交予被上訴人，否則被上訴人即可
          主張違約責任。況且，顧懷德並未對被上訴人主張居
          間報酬。然被上訴人不僅同意由上訴人本於原租約繼
          續占有使用系爭房屋，形同放棄上開違約權利，甚至
          將原月租金12萬1000元降為8萬元（見上開⒉⑶），並
          以上訴人逾17個月（即104年10月1日至106年3月1日
          ）之租金總額作為顧懷德居間報酬，更顯然悖於交易
          常情，益證被上訴人所主張之上開買賣關係，並非實
          情。
　　⒋綜上所述，系爭房屋原係顧懷德借用余淑貞名義登記，而
      由顧懷德管理及收益，其並自102年3月1日起以月租金12
      萬1000元出租予上訴人；然被上訴人未備有相當之自有資
      金向借用余淑貞名義登記之顧懷德購買系爭房地，卻與顧
      懷德（以余淑貞名義）簽訂上開非真實之不動產買賣契約
      書，並經顧懷德於104年9月7日將系爭房地移轉登記至其
      名下，顧懷德則繼續本於原租約收取上訴人所給付之租金
      ，甚至於原租約106年3月1日屆滿後，仍將系爭房屋續租
      予上訴人及收取租金；上訴人亦本於此其與顧懷德間之後
      租約關係，繼續占有使用系爭房屋；而被上訴人則迄系爭
      房地經系爭執行事件拍定並於109年12月11日移轉予拍定
      人所有時，未曾就系爭房屋實際占有、管理及使用，業如
      前述。則上訴人抗辯系爭房屋自余淑貞名下移轉登記為被
      上訴人所有，係本於顧懷德向被上訴人借用名義登記之借
      名登記關係，應堪認定屬實。　　　　　　　
㈡、系爭房屋既係顧懷德借名登記在被上訴人名下，則上訴人自1
    06年3月2日起本於其與顧懷德間之後租約，繼續占有使用系
    爭房屋，即非無權占有，被上訴人無從對上訴人主張係無權
    占有，而請求給付相當於租金之不當得利。
六、從而，被上訴人依民法第179條規定，請求判命上訴人給付
    自106年3月2日起至109年12月10日止按月以8萬元計算之相
    當於租金之不當得利合計362萬4000元，即屬無據，不應准
    許。原審此部分判命上訴人如數給付，自有未洽；上訴人上
    訴意旨指謫原判決此部分為不當，求予廢棄改判，為有理由
    。爰由本院將原判決此部分予以廢棄，並改判如主文第2項
    。
七、本件事證已臻明確，兩造其餘攻擊防禦方法及所提證據，經
    本院斟酌後，認為均不足以影響本判決之結果，而無逐一論
    駁之必要，併此敘明。
八、據上論結，本件上訴為有理由。爰判決如主文。　　　　
中　　華　　民　　國　　111 　年　　2 　　月　　16　　日
                    民事第九庭
                        審判長法  官  楊絮雲
                              法  官  郭顏毓
                              法  官  陳賢德
正本係照原本作成。
如不服本判決，應於收受送達後20日內向本院提出上訴書狀，其
未表明上訴理由者，應於提出上訴後20日內向本院補提理由書狀
（均須按他造當事人之人數附繕本）上訴時應提出委任律師或具
有律師資格之人之委任狀；委任有律師資格者，另應附具律師資
格證書及釋明委任人與受任人有民事訴訟法第466 條之1第1項但
書或第2項所定關係之釋明文書影本。
中　　華　　民　　國　　111 　年　　2 　　月　　16　　日
 　　　　　　　　　　　　     書記官  張佳樺


附表：
建物標示            建號    坐落基地   建物門牌 主要建築材料及房屋層數      建物面積  權利範圍     層次面積 附屬建物  臺北市○○區○○段○○段0000○號 臺北市○○區○○段○○段000地號 臺北市○○區○○路000號地下1層 鋼筋混凝土造 11層 地下1層 459.51平方公尺  全部 共有部分：臺北市○○區○○段○○段0000○號權利範圍100000分之3906